ACORDAO-COMPLETO-2538484

ACÓRDÃO 3149/2022 ATA 20/2022 - SEGUNDA CÂMARA

VISTOS, relatados e discutidos estes Embargos de Declaração opostos por Drogaria Mendonca de Londrina Ltda e Marcelo Mendonca, contra o Acórdão 858/2022-TCU-Segunda Câmara, por meio do qual o TCU julgou irregular suas contas especiais, em razão da impugnação parcial dos recursos repassados pela União no âmbito do Programa Farmácia Popular do Brasil (PFPB) ;
ACORDAM os Ministros do Tribunal de Contas da União, reunidos em Sessão da 2ª Câmara, com fulcro nos arts. 32, inciso II, e 34 da Lei 8.443/1992, c/c os arts. 277, inciso III, e 287 do Regimento Interno do TCU e diante das razões expostas pelo Relator, em:
9.1. conhecer dos presentes embargos de declaração para, no mérito, rejeitá-los;
9.2. dar ciência desta deliberação aos recorrentes.

Embargos de declaração opostos por Drogaria Mendonca de Londrina Ltda e Marcelo Mendonça contra o Acórdão 858/2022-TCU-2ª Câmara, por meio do qual o TCU julgou pela irregularidade de suas contas especiais, em razão da impugnação parcial dos recursos repassados pela União no âmbito do Programa Farmácia Popular do Brasil (PFPB), no período de 24/2/2011 a 4/3/2015, o que teria ocasionado um prejuízo de R$ 430.536,77, em valores históricos.

Segunda Câmara

Fundo Nacional de Saúde - MS.

3. Interessados/Responsáveis/Recorrentes:
3.1. Responsáveis: Drogaria Mendonca de Londrina Ltda (78.609.310/0001-03); Marcelo Mendonca (XXX.860.889-XX).
3.2. Recorrentes: Drogaria Mendonca de Londrina Ltda (78.609.310/0001-03); Marcelo Mendonca (XXX.860.889-XX).

13.1. Ministros presentes: Antonio Anastasia (na Presidência) e Aroldo Cedraz (Relator).
13.2. Ministro-Substituto convocado: Marcos Bemquerer Costa.
13.3. Ministro-Substituto presente: André Luís de Carvalho.

AROLDO CEDRAZ

Ministro Aroldo Cedraz.

Trata-se de embargos de declaração opostos por Drogaria Mendonca de Londrina Ltda e Marcelo Mendonça contra o Acórdão 858/2022-TCU-Segunda Câmara, por meio do qual o TCU julgou pela irregularidade de suas contas especiais, em razão da impugnação parcial dos recursos repassados pela União no âmbito do Programa Farmácia Popular do Brasil (PFPB) , no período de 24/2/2011 a 4/3/2015, o que teria ocasionado um prejuízo de R$ 430.536,77, em valores históricos.
Irresignado, os responsáveis opuseram os presentes embargos, dos quais destaco o que segue: 
 I - DA OMISSÃO QUANTO A SUSPENSÃO DA COBRANÇA DE JUROS E CORREÇÃO MONETÁRIA ENQUANTO O PROCESSO ESTAVA INATIVO.
 Na defesa apresentada na peça 56, a embargante apontou que os juros e correção monetária não poderiam ser cobrados no período em que o procedimento administrativo estava inativo, considerando que a primeira auditoria foi feita em 2016 e a Tomada de Contas foi instaurada somente em 2019. Invocou os Princípios da Moralidade e Eficiência Administrativa e o direito fundamental da razoável duração do processo, previsto no art.5º, LXXVIII. 
No entanto, o v. acórdão não tratou da suspensão dos juros e correção monetária, não constando na decisão qualquer justificativa para a demora na instauração do presente feito junto ao TCU, o que justifica a interposição dos presentes embargos para aclaramento.
II - DA NÃO OBRIGATORIEDADE DE ARMAZENAMENTO DE DOCUMENTOS APÓS 05 ANOS
No momento da instauração desta tomada de contas especial no ano de 2019, a auditada não possuía mais a obrigatoriedade de manter arquivados os documentos dos anos de 2011 e 2014. 
Por este motivo, noticiou em sua defesa que alguns documentos estavam em baixa qualidade pela deterioração em razão do tempo em que permaneceram armazenados, não podendo a empresa ser responsabilizada pela deterioração e falta de documentos que a empresa não possuía mais obrigatoriedade de armazenamento.
No mesmo tópico da peça de n. 56, item n. II.II.1 intitulado "Da Falta de Notas Fiscais de Entrada", a embargante requereu a dilação de mais 15 dias de prazo para que pudesse localizar e encaminhar o restante das notas fiscais de entrada. No entanto, nas decisões subsequentes este pedido não foi analisado em evidente ofensa ao contraditório e ampla defesa, fato que deve ser objeto de aclaramento por este E. Tribunal. 
A questão da falta de obrigatoriedade de guarda dos documentos após 05 anos, também não constou no acórdão, pedindo-se o aclaramento neste pormenor.
III - DAS IRREGULARIDADES NAS DISPENSAÇÕES.
A maior parte da condenação da auditada a devolver os valores recebidos do Programa Farmácia Popular se deve a não comprovação da existência prévia em seu estoque ou da aquisição dos medicamentos por meio de notas fiscais de entrada 
Ocorre que a decisão não levou em consideração que existem as notas fiscais de entrada de medicamentos similares aos que foram dispensados, ou seja, todos os medicamentos que foram dispensados possuem o mesmo princípio ativo dos prescritos pelos médicos. 
A embargante adquiriu os medicamentos com um determinado código de barras, e por falha em seu sistema, fez o cupom fiscal com outro código de barras. 
Nesse sentido, pede-se o aclaramento do julgado no tocante a falta de proporcionalidade e razoabilidade de a auditada ter que devolver o valor de toda a medicação dispensada de 2011 a 2015, mesmo tendo comprovado a compra e estoque de medicamentos similares ao código que foi entregue ao cliente. 
Há obscuridade no tocante a análise complementar do DENAUS, pois não restou claro se este analisou a dispensação de medicamentos similares e as notas fiscais de entrada e existência de estoque na empresa embargante. Também não há notícia de que foi analisado o inventário da empresa para confrontar o que foi dispensado com determinado código de barras e as notas de entrada destes medicamentos similares, em evidente prejuízo a ampla defesa e ao contraditório da auditada. 
Não restou claro se foi analisada a totalidade dos 12 mil documentos apresentados ou somente uma amostra de 150 cupons, conforme consta no Relatório Complementar do DENASUS. 
Nesse sentido, a análise complementar do DENASUS, não apresentou um laudo detalhado para possibilitar o exercício do contraditório pela auditada. Também não foi possibilitado a empresa embargante acompanhar a auditoria, nomeando um assistente técnico para tal mister. 
A condenação da embargante a restituir valores que não se apropriou é causa de enriquecimento sem causa da União Federal. Pois efetivamente foram dispensados os medicamentos que foram pagos pelo Programa Aqui Tem Farmácia Popular, conforme comprovam os cupons fiscais emitidos, apesar de estarem com código de barras diversos dos que foram adquiridos. 
A auditoria deveria ter feito o cruzamento entre as notas fiscais de entrada do produto e a dispensação do produto com o mesmo princípio ativo, não tendo restado claro se as notas fiscais de entrada dos produtos com o mesmo princípio ativo dos dispensados ao cliente foram consideradas na auditoria. 
Não restou claro também se foi feita a análise do livro de inventário para confrontar o estoque dos produtos adquiridos e o estoque dos produtos dispensados, a fim de se demonstrar que há a sobra de estoque dos produtos adquiridos e o saldo negativo dos produtos dispensados, ou seja, não houve apropriação indevida de valores, mas tão somente emissão de nota fiscal de produto similar com código de barras diverso. 
A mera irregularidade formal não é suficiente para condenar a embargante a pagar a medicação dispensada, pois esta é uma obrigação da União e não do particular, devendo sim arcar com a multa por irregularidade formal, mas não a devolução dos valores recebidos de medicamentos que foram efetivamente dispensados, pois essa devolução causará um enriquecimento sem causa da União. 
Assim, postula-se a reabertura da instrução para que seja feita nova auditoria, possibilitando ao embargante participar de forma ativa, nomeando assistente técnico, elaborando quesitos a serem respondidos, juntando documentos e demais provas que se fizerem necessárias para comprovar que não houve apropriação de valores da União, pois toda a medicação foi de fato dispensada.
IV - REQUERIMENTOS
Diante do exposto, requer sejam acolhidos os embargos de declaração, emprestando-se a eles efeitos infringentes para o fim de esclarecer obscuridade/contradição da decisão administrativa, nas questões apontadas acima. 
Requer seja determinada a reabertura da instrução para que seja feita nova auditoria, possibilitando ao embargante participar de forma ativa, nomeando assistente técnico, elaborando quesitos a serem respondidos, juntando documentos e demais provas que se fizerem necessárias para comprovar que não houve apropriação de valores da União, pois toda a medicação foi de fato dispensada.
	É o relatório.

Cassiano Altoe (142.963/OAB-RJ), Pedro Roberto Belone (30.343/OAB-PR) e outros, representando Drogaria Mendonca de Londrina Ltda; Pedro Roberto Belone (30343/OAB-PR), representando Marcelo Mendonca.

Procurador Marinus Eduardo De Vries Marsico.

TOMADA DE CONTAS ESPECIAL. IMPUGNAÇÃO DE DESPESAS REFERENTE AO PROGRAMA FARMÁCIA POPULAR DO BRASIL - AQUI TEM FARMÁCIA POPULAR (PFPB). CITAÇÃO. ALEGAÇÕES DE DEFESA REJEITADAS. IRREGULARIDADE DAS CONTAS. DÉBITO E MULTA. CIÊNCIA. EMBARGOS DE DECLARAÇÃO. RAZÕES INSUFICIENTES PARA ALTERAR O JUÍZO. REJEIÇÃO.

TOMADA DE CONTAS ESPECIAL (TCE)

Secretaria de Controle Externo de Tomada de Contas Especial (SecexTCE).

Trata-se de embargos de declaração opostos por Drogaria Mendonca de Londrina Ltda e Marcelo Mendonca contra o Acórdão 858/2022-TCU-Segunda Câmara, por meio do qual o TCU julgou irregulares suas contas especiais, em razão da impugnação parcial dos recursos repassados pela União no âmbito do Programa Farmácia Popular do Brasil (PFPB) , no período de 24/2/2011 a 4/3/2015, o que teria ocasionado um prejuízo de R$ 430.536,77, em valores históricos. Além disso, os responsáveis foram apenados com a prevista no art. 57 da Lei 8.443/92, no valor de R$ 25.000,00.
Conheço os presentes embargos de declaração, eis que satisfeitos os requisitos de admissibilidade previstos nos artigos 32, II, e 34 da Lei Orgânica do Tribunal de Contas da União.
Em seu arrazoado, os responsáveis alegam, em suma: (i) omissão quanto a suspensão da cobrança de juros e correção monetária enquanto o processo estava inativo, considerando que a primeira auditoria foi feita em 2016 e a Tomada de Contas foi instaurada somente em 2019; (ii) no momento da instauração desta tomada de contas especial no ano de 2019, a auditada não possuía mais a obrigatoriedade de manter arquivados os documentos dos anos de 2011 e 2014; (iii) o julgado deve ser aclarado no tocante a falta de proporcionalidade e razoabilidade de a auditada ter que devolver o valor de toda a medicação dispensada de 2011 a 2015, mesmo tendo comprovado a compra e estoque de medicamentos similares ao código que foi entregue ao cliente; (iv) a auditoria deveria ter feito o cruzamento entre as notas fiscais de entrada do produto e a dispensação do produto com o mesmo princípio ativo, não tendo restado claro se as notas fiscais de entrada dos produtos com o mesmo princípio ativo dos dispensados ao cliente foram consideradas na auditoria.
Os argumentos não procedem.
O débito imputado aos responsáveis foi corrigido na forma estabelecida na Lei 8.443/92, art. 19, não havendo que se falar em suspensão da correção monetária entre a ocorrência da irregularidade e a instauração da TCE.
Quanto ao argumento "ii", eventual prescrição da pretensão punitiva ou ressarcitória foi tratada no voto que amparou a decisão atacada, na forma a seguir:
Não houve prescrição da pretensão punitiva por parte do TCU que, nos termos do entendimento firmado no Acórdão 1441/2016-TCU-Plenário (Rel. Ministro Benjamin Zymler) , subordina-se ao prazo geral de prescrição indicado no art. 205 do Código Civil, qual seja, dez anos contados a partir da data de ocorrência da irregularidade. Nesta TCE, tais irregularidades ocorreram nos exercícios de 2011 a 2014, portanto há menos de 10 anos, com interrupção do prazo prescricional em 12/6/2019, em função do ato que determinou as citações.
No que se refere aos argumentos "iii" e "iv", verifico que tais assuntos também foram tratados no voto que proferi anteriormente, sendo que as notas fiscais encaminhadas pelo responsável foram analisadas e serviram para a redução parcial do débito imputado, como se verifica a seguir:
Após a realização das citações, os responsáveis encaminharam suas alegações de defesa. As preliminares foram devidamente afastadas pela SecexTCE. Quanto ao mérito, em suma, os responsáveis alegam que: o pen drive encaminhado, no qual estão armazenados "mais de 12 mil documentos", precisava ser analisado; reconhecem "que a empresa dispensava alguns medicamentos para terceiros conhecidos e familiares dos clientes que necessitavam destes, visto que, não raras vezes, os clientes eram idosos acamados e não poderiam se deslocar para retirada dos medicamentos" mas consideram isso uma "mera formalidade"; e, dada sua característica de "farmácia de bairro", a  verificação de quais clientes estão vivos ou falecidos não seria sua função.
 Diante dos documentos apresentados via pen drive, foi feita uma diligência ao Denasus para manifestação acerca do valor probatório e da capacidade dos arquivos contidos nessa mídia de elidir as irregularidades apontadas, ou alterar o valor do débito. 
Em resposta, o Denasus emitiu Relatório Complementar da Auditoria 16.119 (peça 64, p. 18-86) , com as seguintes conclusões: quanto a irregularidade "a" (acima) , o valor de devolução deve ser reduzido de R$ 437.449,53 para R$ 426.569,53; com relação a irregularidade "b" (acima) , o valor de devolução deve ser reduzido de R$ 2.724,46 para R$ 2.489,26; no que tange à irregularidade "c" (acima) , o valor mudaria de R$ 1.477,98 para R$ 1.522,80, no entanto, como o montante a maior é mínimo e a citação já havia sido realizada, mostra-se pertinente manter o valor anterior, de R$ 1.477,98.   
Sendo assim, o valor devido pelos responsáveis foi reduzido de R$ 441.354,97 para R$ 430.536,77.
Entendo, dessa forma, que os argumentos apresentados intencionam rediscutir o mérito da matéria, o que é incabível pela via estreita dos embargos de declaração. 
Considerando, então, não haver qualquer obscuridade, contradição ou omissão na deliberação combatida, não há o que ser corrigido mediante embargos, que devem ser conhecidos e rejeitados.
	Diante do exposto, VOTO no sentido de que o Tribunal adote a deliberação que ora submeto à apreciação deste Colegiado.
TCU, Sala das Sessões, em 21 de junho de 2022.
AROLDO CEDRAZ 
Relator